【裁判字號】    98,上,1169
【裁判日期】    990818
【裁判案由】    租佃爭議
【裁判全文】
臺灣高等法院民事判決                  98年度上字第1169號
上  訴  人  甲○○
被  上訴人  丙○○
訴訟代理人  乙○○
上列當事人間租佃爭議事件，上訴人對於中華民國98年10月7日
臺灣士林地方法院98年度訴字第536號第一審判決提起上訴，本
院於99年8月4日言詞辯論終結，判決如下：
    主      文
原判決關於駁回上訴人後開第二項之訴部分廢棄。
被上訴人應將坐落台北市○○區○○段四小段五一二地號，面積
二千五百四十八點七二平方公尺，其上農作物、地上物剷除，並
將土地返還予上訴人。
其餘上訴駁回。
第一、二審訴訟費用由被上訴人負擔。
    事  實
一、上訴人主張：坐落臺北市○○區○○段512地號土地（下稱
    系爭土地）為伊所有，兩造於民國74年間就系爭土地訂有臺
    北市士林區公燒字第17之1號耕地租約（現改編為公燒字第
    22號私有耕地租約，下稱系爭耕地租約），租期自74年1月1
    日起至79年12月31日止。然被上訴人自79年1月1日起以耕作
    入不敷出，及開闢道路伊未出錢為由，拒絕繳付地租，迄至
    97年間已達19年，嗣經臺北市政府耕地租佃委員會調解後，
    僅願意繳納5年地租，顯已積欠達2年地租之總額。上訴人亦
    於98年3月9日以書面催告被上訴人繳付地租，且被上訴人於
    系爭土地上植樹成林，不為正產品即甘藷之耕作，亦與原編
    地目（旱地）不符，違反耕地三七五減租條例第17條第1項
    第3、4款得終止租約之事由，爰終止租約並請求回復原狀，
    返還系爭土地。另超過5年部分之租金，縱已罹於時效而消
    滅，惟被上訴人過去多年耕作上訴人所有土地，獲取利益，
    上訴人自得請求相當於19年租金（即79年至97年）之不法利
    益，求為判決命：(一)被上訴人應將系爭土地，面積2,548.72
    平方公尺返還上訴人。(二)被上訴人應給付上訴人甘藷36,632
    公斤或折合現金新臺幣（下同）439,584元。(三)被上訴人應
    將系爭土地上種植之樹木、雜草剷除等語。原審為上訴人敗
    訴之判決，上訴人不服提起本件上訴，而聲明為：(一)原判決
    廢棄；(二)被上訴人應將坐落台北市○○區○○段四小段五一
    二地號，面積2,548.72平方公尺，其上農作物、地上物剷除
    ，將土地返還予上訴人。(三)被上訴人應給付上訴人甘藷36,
    632公斤或439,584元。
二、被上訴人則以：上訴人19年來均未定期向伊催繳地租，卻突
    於98年3月9日來函要求伊於文到10日內清償地租，被上訴人
    函復上訴人願給付5年地租，超過5年部分則因時效消滅，本
    不得請求。惟上訴人嗣後又要求改以實物（即甘藷）給付租
    金，被告即委請訴外人何明欽代為通知上訴人，將於98年3
    月19日前往上訴人住處繳付租金，詎被上訴人於到達上訴人
    住處繳付時，上訴人竟拒不受領，被上訴人乃再次發函催告
    上訴人前來收取地租，亦未獲置理。是被上訴人將甘藷以市
    價拍賣變換現金，計115,680元，並提存於臺灣板橋地方法
    院（下稱板橋地院），則被上訴人並無拒絕繳付地租之情事
    。且本件爭議亦經臺北市政府租佃委員會決議被上訴人僅需
    繳付5年地租，惟上訴人拒絕受領，自不得以此終止系爭租
    約並請求返還系爭土地。又系爭土地上種有櫻花樹及香蕉，
    仍係作為耕作之用，是上訴人請求被上訴人伐木自屬無據。
    另超過5年之不當得利，上訴人亦不得請求之等語，資為抗
    辯。並於本院答辯聲明為：駁回上訴。
三、查兩造於民國74年訂立系爭耕地租約，由被上訴人向上訴人
    承租系爭土地，約定每年租金繳納實物為甘藷1,924公斤或
    按應繳實物數額議定代金額。上訴人曾於98年3月9日催告被
    上訴人繳付地租，被上訴人亦曾催告上訴人前來收取地租。
    而被上訴人於98年3月27日向板橋地院辦理提存，提存金額
    合計11萬5,680元，提存之前有超過5年以上未繳租金等事實
    ，為兩造所不爭執，並有系爭耕地租約（見原審卷第8至10
    頁）、兩造催告函、回執（見原審卷第47至50頁）及提存書
    （見原審卷第55、56頁）附卷可參，堪認為真正。
四、上訴人主張被上訴人有不依約耕作及未繳納租金之情事，爰
    依法終止租約，請求將系爭土地上之農作物、地上物移除，
    將土地返還予上訴人，並給付相當於租金之不當得利等語，
    則為被上訴人所否認，並以前詞置辯。是本院所應審究者核
    為：(一)被上訴人有無上訴人所主張未依約耕作或未依約繳租
    之情形？上訴人主張終止契約是否有據？(二)上訴人得否依系
    不當得利法律關係請求被上訴人給付甘藷3萬6,632公斤或現
    金43萬9,584元？
五、經查：
  (一)本件被上訴人確有耕地三七五減租條例第17條第1項第4款規
    定所指不為耕作情形，上訴人終止系爭耕地租約為合法：
    1.按承租人承租耕地非因不可抗力繼續一年不為耕作，不問
      其不為耕作者，係承租耕地之一部或全部，出租人均得依
      耕地三七五減租條例第17條第1項第4款規定終止租約，收
      回全部耕地（最高法院84年度台上字第1856號判決要旨參
      照）。
    2.上訴人就被上訴人不為耕作之事實，業據提出照片為證（
      見原審卷第61至65頁、本院卷第62至69、84至96頁）。查
      依系爭耕地租約約定，本件正產物應為「甘藷」（見原審
      卷第8頁）。惟被上訴人在其上耕作者，並非正產物甘藷
      ，而係櫻花、蓮霧、茶花、竹林及香蕉等作物，業經本院
      會同台北市政府地政處土地開發總隊於99年3月22日至現
      場履勘甚明，有勘驗筆錄、鑑定圖在卷可參（見本院卷第
      47至48、73頁）。是被上訴人其耕作者顯非原約定之正產
      物，其不為耕作原約定正產物，難認符合系爭耕地租約原
      約定目的，即難謂其已依約履行。至於被上訴人辯稱陽明
      山無人種植甘藷云云，要無解於其未依約種植正產物之事
      實，並參酌上訴人於98年1月間即聲請調解（見原審卷第5
      頁調解申請書），足認被上訴人至少一年以上未種植甘藷
      。
    3.被上訴人復辯稱部分土地未種植係為國土保安，因水土保
      持問題故無法依上訴人主張種植云云。然查被上訴人自67
      年即開始承租系爭土地（見原審卷第45頁與訴外人葉月娥
      即上訴人前手之租約），斯時即約定正產物為甘藷，上訴
      人此部分之抗辯，難為其有利之認定。觀諸被上訴人種植
      作物情形，各項作物數量均不多，部分竹林並有傾倒現象
      ，有本院至現場履勘時拍攝之照片可參（見本院卷第59頁
      ），縱認系爭土地係屬山坡地形，有水土保持考量，惟依
      被上訴人作物植栽情形以觀，香蕉及其他（含櫻花）作物
      一年獲利僅約十萬元左右，顯不敷一般耕作土地之經濟效
      益，除客觀難認其確有就承租耕地之全部已均為耕作外，
      衡諸一般常情，主觀上亦難認被上訴人確有繼續從事耕作
      以維生之意，否則要無如此植栽多種作物，並數量不多之
      理。應認上訴人主張較為可採，其依耕地三七五減租條例
      第17條第1項第4款規定終止租約，應認合法有據，自得主
      張收回耕地。
    4.至於上訴人復主張被上訴人積欠自79至97年共19年租金，
      以被上訴人有耕地三七五減租條例第17條第1項第3款規定
      之「地租積欠達兩年之總額」為由，終止系爭耕地租賃契
      約，惟其就是否曾定相當期限催告被上訴人支付之事實，
      未能舉證以實其說，而其於98年3月9日催告被上訴人於10
      日內履行，被上訴人亦已於期限內就未消滅時效部分之5
      年租金為給付，並於上訴人拒絕受領後依法提存（詳後述
      ），上訴人尚非得依耕地三七五減租條例第17條第1項第3
      款規定，終止系爭耕地租約，附此敘明。
  (二)上訴人尚不得依不當得利法律關係請求被上訴人給付79年至
    97年之租金甘藷36,632公斤或現金439,584元：
    1.關於79年至92年租金部分：
    (1)按利息、紅利、租金、贍養費、退職金及其他1年或不及1
      年之定期給付債權，其各期給付請求權，因5年間不行使
      而消滅，民法第126條定有明文。又消滅時效，自請求權
      可行使時起算，亦同法第128條前段所明定。
    (2)查系爭耕地租約第4條甲項約定應納地租繳納期間「定為
      每年早季7月，晚季12月，各半數繳納。」，有上訴人所
      提系爭耕地租約在卷可憑（見原審卷第8頁）。是依上開
      約定，被上訴人依系爭耕地租約所應給付之79年至92年租
      金，上訴人分別於各年度7月、12月即得行使請求權，依
      上開法條規定，其對被上訴人上開年度之租金債權，至遲
      於97年12月31日即陸續罹於時效，乃上訴人於98年1月17
      日始向臺北市政府地政處提出本件調解聲請，顯已逾法定
      消滅時效期間，被上訴人據以抗辯拒絕給付，自屬有據。
    2.關於93年至97年租金部分：
    (1)按債權人受領遲延，或不能確知孰為債權人而難為給付者
      ，清償人得將其給付物，為債權人提存之。民法第326條
      定有明文。
    (2)查本件被上訴人曾於98年3月12日以信函通知上訴人，告
      知欲以現金清償5年租金，請上訴人前來收取（見原審卷
      第48、49頁），上訴人旋以書函復稱：「來函以5年地租
      、電告折合現金...云云，皆未依臺北市士林公燒字第22
      號私有耕地租約載有：承租人應年、季繳實物不符，故尚
      請貴我遵循該租契約各權利、義務之行使及履行為要。」
      等語（見原審卷第50頁），要求被上訴人應以實物（即甘
      藷）給付租金，嗣被上訴人即於上訴人98年3月9日發函（
      見原審卷第47頁）所訂10日期限，委請臺北市士林區新安
      里里長何明欽電話通知上訴人將於98年3月19日將甘藷送
      至上訴人於臺北縣板橋市之住所，並委託訴外人陳誌信、
      李漢章於98年3月19日將甘藷送達，惟為上訴人所拒等情
      ，業據提出何明欽、陳誌信、李漢章等人分別出具之證明
      書（見原審卷第51、52頁）、通知上訴人領取甘藷之存證
      信函（見原審卷第53頁）等件為證，上訴人就此復未為爭
      執，自應信為真實。是上訴人經被上訴人通知後，仍未領
      取被上訴人所為給付5年租金，則被上訴人以上訴人受領
      遲延而為清償提存，應認有據。
    (3)按給付物不適於提存，或有毀損滅失之虞，或提存需費過
      鉅者，清償人得聲請清償地之法院拍賣，而提存其價金。
      民法第331條定有明文。次按民法債編所定之拍賣，在拍
      賣法未公布施行前，得照市價變賣，但應經公證人、警察
      機關、商業團體或自治機關之證明。亦為民法債編施行法
      第28條所明定。本件被上訴人所給付之甘藷，係性質上不
      適於提存之農作物，目前拍賣法尚未公布施行，被上訴人
      自得依前開規定，照市價予以變賣。債編施行法第28條所
      定公證人、警察機關、商業團體或自治機關之證明，目的
      係為證明市價若干（最高法院82年臺抗字第379號裁定意
      旨參照），確保變賣價格之合理性。本件被上訴人93年至
      97年應給付租金為甘藷9,640公斤，兩造就甘藷每公斤價
      格以12元計算乙節不爭執（見本院卷第81正反面），應認
      以之為變賣價格堪認合理。則被上訴人93年至97年應給付
      之租金即甘藷9,640公斤，其合理變賣價為應為115,680元
      。又被上訴人變賣應提存物之價格合理性既足以擔保，縱
      形式上並無證明書，仍應認其履行已符誠信原則，應發生
      提存之效力。
    (4)次按於數宗給付中得選定其一者，其選擇權屬於債務人。
      但法律另有規定或契約另有訂定者，不在此限。民法第20
      8條定有明文。本件依上訴人訴之聲明所為主張，上訴人
      所為租金請求，應得由被上訴人就甘藷及金錢給付選定其
      一，性質上為選擇之債，其選擇權屬於被上訴人。是本件
      被上訴人實際提存115,680元，依上開標準，於被上訴人
      選擇為金錢給付時，亦足清償5年之租金，應認被上訴人
      已依債務本旨為提存，應發生債務消滅之效果。
    3.按無法律上之原因而受利益，致他人受損害者，應返還其
      利益。雖有法律上之原因，而其後已不存在者，亦同。民
      法第179條定有明文。是不當得利請求之要件，以其所受
      利益無法律上原因為要件。本件上訴人係基於兩造間系爭
      耕地租賃契約，因而交付系爭土地予被上訴人，是被上訴
      人受領上訴人給付而為使用收益，並非無法律上原因；至
      被上訴人就消滅時效部分之租金，則係基於法律之規定而
      免給付義務，亦非無法律上原因，上訴人就已罹於時效之
      租金債權，以「被上訴人過去多年耕作原告土地，獲取利
      益」為由，另依不當得利法律關係請求返還，為無理由。
六、綜上所述，本件上訴人主張依耕地三七五減租條例第17條第
    1項第4款規定，終止兩造間系爭耕地租約，依終止契約後法
    律關係，請求被上訴人請求回復原狀，將系爭土地其上農作
    物、地上物剷除，並將土地返還予上訴人，洵屬有據，應予
    准許，逾此部分之請求，尚非有據，不應准許。原審就上開
    應准許部分，為上訴敗訴之判決，並駁回其假執行之聲請，
    尚有未洽，上訴意旨求予廢棄改判，為有理由，爰由本院予
    以廢棄改判如主文第2項所示。至於上訴人之請求不應准許
    部分（不當得利部分），原判決為上訴人敗訴之判決，經核
    於法並無不合，上訴意旨求予廢棄改判，為無理由，應駁回
    其上訴。
七、兩造其餘攻擊防禦方法，核與判決結果不生影響，不予一一
    論述，附此敘明。
八、據上論結，本件上訴為一部有理由，一部無理由。依民事訴
    訟法第450條、第449條第1項、第79條、第463條，判決如主
    文。
中    華    民    國    99    年    8     月    18    日
                    民事第二庭
                        審判長法  官  吳謙仁
                              法  官  李瓊蔭
                              法  官  黃莉雲
正本係照原本作成。
如不服本判決，應於收受送達後20日內向本院提出上訴書狀，其
未表明上訴理由者，應於提出上訴後20日內向本院補提理由書狀
（均須按他造當事人之人數附繕本）上訴時應提出委任律師或具
有律師資格之人之委任狀；委任有律師資格者，另應附具律師資
格證書及釋明委任人與受任人有民事訴訟法第466條之1第1項但
書或第2項（詳附註）所定關係之釋明文書影本。
中    華    民    國    99    年    8     月    20    日
                              書記官  魏汝萍
附註：
民事訴訟法第466條之1（第1項、第2項）：
對於第二審判決上訴，上訴人應委任律師為訴訟代理人。但上訴
人或其他法定代理人具有律師資格者，不在此限。
上訴人之配偶、三親等內之血親、二親等內之姻親，或上訴人為
法人、中央或地方機關時，其所屬專任人員具有律師資格並經法
院認為適當者，亦得為第三審訴訟代理人。

司法院資訊處製作；財團法人民間司法改革基金會備份。
